【裁判字號】    97,上訴,1703
【裁判日期】    971126
【裁判案由】    違反槍砲彈藥刀械管制條例
【裁判全文】
臺灣高等法院高雄分院刑事判決        97年度上訴字第1703號
上  訴  人
即  被  告  甲○○
選任辯護人  張宗隆律師
上列上訴人因違反槍砲彈藥刀械管制條例案件，不服臺灣高雄地
方法院97年度重訴字第45號中華民國97年9 月3 日第一審判決（
起訴案號：臺灣高雄地方法院檢察署97年度偵字第5220號），提
起上訴，本院判決如下：
    主  文
上訴駁回。
    事  實
一、甲○○明知爆裂物業經行政院依槍砲彈藥刀械管制條例公告
    列為管制物品，非經主管機關許可不得製造、持有，先於民
    國96年12月7 日，在其位於高雄縣杉林鄉○○村○○路292
    號住處，以水電塑膠管內填裝煙火類火藥，放入引信再用塑
    膠套頭塞住，接續製成具殺傷力之點火式土製爆裂物共4 枚
    後，即無故持有之。嗣於96年12月8 日上午，攜帶其中2 枚
    前往果園，除其中1 枚在果園燃放，用以驅趕猴群外，另1
    枚則置於車號6777-ML 號自小客車內。當日晚上10時許，甲
    ○○駕駛上開自小客車攜帶該枚爆裂物，行經高雄縣旗山鎮
    ○○○路與中華路口時，因與3 部由不詳姓名年籍之飆車族
    所騎乘之機車發生糾紛，甲○○遂另行起意，基於無正當理
    由使用爆裂物爆炸致生公共危險之犯意，以香煙引燃該枚爆
    裂物欲丟向對方以資恫嚇，惟尚未及丟出車外之際，即於車
    內爆炸，致生公共危險，並造成甲○○左手拇指、食指當場
    炸斷，身體亦受有多處撕裂傷之傷害經送往署立旗山醫院後
    因傷勢嚴重轉送財團法人義大醫院，經警據報前往處理時，
    經查訪彭莉婷、劉宗後得知上情，再經甲○○之父劉宗
    帶同警方至高雄縣杉林鄉○○村○○路292 號客廳櫥櫃內，
    起獲甲○○所自製爆裂物2 枚、製造爆裂物所用之引信1 包
    ，及與本案犯罪無關之煙火球1 枚，始悉上情。
二、案經高雄縣政府警察局旗山分局報請臺灣高雄地方法院檢察
    署檢察官偵查起訴。
    理  由
壹、證據能力部分：
    按被告以外之人於審判外之言詞或書面陳述，除法律有規定
    者外，不得作為證據；又被告以外之人於審判外之陳述，雖
    不符刑事訴訟法第159 條之1 至第159 條之4 之規定，而經
    當事人於審判程序同意作為證據，法院審酌該言詞陳述或書
    面陳述作成時之情況，認為適當者，亦得為證據。當事人、
    代理人或辯護人於法院調查證據時，知有第159 條第1 項不
    得為證據之情形，而未於言詞辯論終結前聲明異議者，視為
    有前項之同意，刑事訴訟法第159 條第1 項、第159 條之5
    定有明文。本判決所引用各項證據資料（詳後引證據）之證
    據能力，檢察官、被告及辯護人就本判決所引用其他審判外
    之言詞或書面陳述，知有刑事訴訟法第159 條第1 項不得為
    證據之情形，均表示不爭執證據能力或無意見等語（見本院
    卷第38、47至50頁），而未於言詞辯論終結前聲明異議，本
    院審酌上開證據資料作成時之情況，並無任何違法取證之不
    適當情形，以之作為證據使用係屬適當，自得採為認定事實
    之證據。
貳、實體部分：
一、訊據上訴人即被告甲○○固坦承於前揭時、地，將鞭炮拆解
    取出火藥後置入塑膠管內，再以塑膠套頭塞住後置入引信，
    接續製成爆裂物4 枚，及於上開時、地因與飆車族發生糾紛
    ，曾企圖點燃爆裂物以威嚇對方等情，惟矢口否認有未經許
    可製造爆裂物及無故使用其他相類之爆裂物犯行，辯稱伊從
    小就將鞭炮拆解後將火藥取出置入塑膠管內，並不知道所製
    造的東西是爆裂物；又伊看到飆車族時本來要拿出爆裂物嚇
    他們，但當時彭莉婷說太危險，所以要將爆裂物放回置物箱
    時，引信不慎誤觸香菸點燃不及丟出車外，就發生爆炸，不
    是故意要點燃爆裂物云云。
二、經查：
  (一)上揭製造爆裂物之過程，業據被告於原審及本院準備程序時
    供承在卷（見原審卷第68頁、本院卷第37頁），核與證人即
    被告之配偶彭莉婷、證人即被告之父劉宗於原審審理中結
    證情形大致相符（見原審卷第58、62至63頁）。而96年12月
    8 日晚上10時許，被告駕車行經高雄縣旗山鎮○○○路與中
    華路口時，因與飆車族發生行車糾紛，被告遂以香菸將爆裂
    物點燃，意圖用以嚇阻飆車族，卻因不及丟出車外即發生爆
    炸等節，業據證人彭莉婷於警詢中證述在卷（見警卷第9 至
    10頁）。此外復有高雄縣政府警察局旗山分局搜索、扣押筆
    錄暨扣押物品目錄表（見警卷第15至18頁）、財團法人義大
    醫院診斷證明書（見警卷第20頁）、車損及扣案物品照片50
    幀（見警卷第21至27頁）在卷可參。又扣案之疑似土製爆裂
    物2 枚，經送請內政部警政署刑事警察局依檢視法、X 光透
    視法、落錘法、燃燒試驗法、呈色試驗、氣相層析質譜分析
    法、紅外線光譜分析法、掃描式電子顯微鏡/X- 射線能譜分
    析法鑑驗結果，認為：「編號01土製爆裂物，高約103mm 、
    直徑33mm，係以硬質塑膠管（即PVC 管）製成，並外露引信
    ；編號02土製爆裂物長95mm、直徑33mm，以硬質塑膠管（即
    PVC 管）製成，並外露引信……標號01、02爆裂物經實施擊
    解，發現編號01爆裂物有不明銀黑色粉末16.7公克，予以採
    樣1. 6公克（含袋重）送鑑成份；編號02爆裂物有不明銀黑
    色粉末14公克，予以採樣1.5 公克（含袋重）送鑑成份……
    經隨機抽取編號01鑑定，檢出碳粉、鋁粉、鎂粉、硫磺、過
    氯酸鉀成份，認係煙火類火藥依內政部86年11月24日（86）
    內警字第8670683 號公告，屬爆裂物之主要組成零件……綜
    合上揭鑑驗結果研判，送驗證物編號01、02爆裂物係將煙火
    藥粉末置入PVC 管內，成為點火投擲引爆之爆裂物，若經點
    燃將使該物具爆發（裂）性，認具殺傷力。」等語，有該局
    97年5 月21日刑偵五字第0970074631號鑑驗通知書1 紙在卷
    可稽（見偵查卷第12頁）。從而，被告確有未經許可製造爆
    裂物及無故使用其他相類之爆裂物之犯罪事實，堪以認定。
    被告辯護人認為被告所製造之上開物品，外觀而論與一般鞭
    炮相同，甚至比一般煙火用鞭炮還小，可知被告於主觀上，
    不可能有製造爆裂物之主觀犯意云云置辯。惟上開製造爆裂
    物之過程，已據被告於原審及本院準備程序時供承不諱，被
    告既知悉以硬質塑膠管（即PVC 管）製成，並外露引信，且
    置入碳粉、鋁粉、鎂粉、硫磺、過氯酸鉀等成份之煙火類火
    藥，成為點火投擲引爆之爆裂物，若經點燃將使該物具爆發
    （裂）性，認具殺傷力等情，此據內政部警政署刑事警察局
    鑑驗明確，已如前述，堪認被告確係具備認識該物係具有殺
    傷力，而基於違反槍砲彈藥刀械管制條例之故意而製造上開
    爆裂物甚明。該爆裂物外觀是否與一般鞭炮雷同，並非判斷
    被告有無主觀犯意之標準，是被告辯護人上開所辯，尚非足
    採。
  (二)被告及其辯護人雖辯稱被告不知所製造的物品為爆裂物，應
    阻卻故意，不成立其罪云云。惟按，扣案土製爆裂物，係將
    煙火藥粉末置入PVC 管內，成為點火投擲引爆之爆裂物，若
    經點燃將使該物具爆發（裂）性，認具殺傷力等節，有如前
    述，另鞭炮內含有火藥成份，倘將大量火藥加以收集後置入
    塑膠管內，再以塑膠套頭加以封閉，以火點燃，必然因此產
    生威力強大之爆發性，進而對人體產生殺傷力，此為公眾週
    知之事實，而被告自承小時候即曾與同學以上揭方法製造爆
    裂物（見原審卷第69頁），並曾持其所製造上開爆裂物其中
    1 枚至果園燃放，顯然對於所做成之爆裂物點燃後將產生強
    大之爆炸威力有相當之認識。況被告將所製造之爆裂物，以
    香菸點燃產生爆炸後，造成本身左手拇指、食指當場炸斷，
    身體亦受有多處撕裂傷之傷害，亦有卷附診斷證明書為證（
    見警卷第20頁），足見其爆炸威力之強大。是故，被告及其
    辯護人辯稱被告不知所製造之物品為爆裂物乙節，委不足採
    。
  (三)被告另辯稱96年12月8 日案發當晚係因伊抽煙時，手持之香
    菸不慎點燃該枚爆裂物及證人彭莉婷於原審亦改稱當時被告
    是以左手要將爆裂物放回車上置物箱時不慎被其手上之香菸
    點燃云云。惟查，案發前係因有3 部飆車族所騎乘之機車很
    大聲、很囂張，被告擬以香煙引燃該枚爆裂物丟向對方以資
    恫嚇，尚未及丟出車外之際，即於車內爆炸等節，業據證人
    彭莉婷於警詢中證述綦詳（見警卷第9 至10 頁） ，且被告
    亦自承當時因為見到飆車族在前方蛇行挑釁，所以才取出塑
    膠管土製爆裂物要嚇他們等語（見警卷第6 頁、本院卷第36
    頁），另證人彭莉婷亦證稱被告要以點燃後產生爆炸聲來嚇
    飆車族云云（見原審卷第60頁），顯見被告當時確實有意點
    燃該枚爆裂物，藉由爆炸產生之強大聲響，威嚇飆車族，否
    則倘僅以取出該枚外觀上為塑膠管之物品，衡情當難對飆車
    族產生任何嚇阻之效果。再者，被告又辯稱當時本來確有意
    點燃爆裂物以威嚇飆車族，但經彭莉婷勸阻，即將爆裂物從
    左手交給右手放回置物箱，但此時發現不慎點燃，所以又以
    右手拿起來要交給左手準備丟出車外時就爆炸云云（見原審
    卷第71頁）。然查，當時倘被告是在將爆裂物從左手交給右
    手放回置物箱時，不慎點燃，依常理而言，無論當時爆裂物
    在被告左手或右手，被告當立即隨手丟出車外，衡情當無再
    將爆裂物從右手轉交左手後再行丟出之理，故被告辯稱當時
    是不慎點燃爆裂物一節，亦難採信。
  (四)綜上所述，被告及其辯護人所辯各語，均屬事後飾卸之詞，
    無足採信，本件事證明確，被告上開犯行，洵堪認定，應予
    依法論科。
三、按槍砲彈藥刀械管制條例第4 條第1 項第2 款規定，彈藥指
    前款各式槍砲所使用之砲彈、子彈及其他具有殺傷力或破壞
    性之各類炸彈、爆裂物。又刑法上所謂爆裂物，係指其物有
    爆發性，且有破壞力，可於瞬間將人及物殺傷或毀損者而言
    （最高法院22年上字第4131號判例意旨參照），本件被告製
    造之土製爆裂物，為一點火丟擲引爆之爆裂物，若經點燃，
    將使其具爆發性，且具殺傷力，已如前述，是核被告所為，
    係犯槍砲彈藥刀械管制條例第7 條第1 項未經許可製造爆裂
    物罪、刑法第186 條之1 第1 項之無故使用其他相類之爆裂
    物罪。被告無故持有爆裂物之行為，為製造之行為所吸收，
    不另論罪。被告先後4 次之製造爆裂物之犯行，係同時同地
    為之，並侵害同一社會法益，個別之獨立性極為薄弱，依社
    會一般通念，無法強行分開，顯係基於單一犯意，以數個舉
    動接續進行同一犯罪，為接續犯，在評價上，以將之包括視
    為一個行為予以評價，較為合理，故應僅成立實質上一罪。
    又被告因行車糾紛，另行起意點燃前揭爆裂物引爆，致生公
    共危險之行為，與上開製造爆裂物之犯行，犯意各別，行為
    互殊，構成要件不同，應予分論併罰。又被告製造上開爆裂
    物，雖具危險性，然其用以製造爆裂物之火藥，屬煙火類火
    藥，爆炸威力顯較可瞬間毀壞建物，危及他人生命之炸彈等
    爆裂物為低，造成之危害，與一般具有強大威力之制式炸彈
    、砲彈相比，情節顯較輕微，且目的原本是出於用作驅趕果
    園內猴群，及平日將所製造完成之爆裂物放在住處客廳之櫥
    櫃及所駕駛之車輛內，足見其對該爆裂物所存在之潛藏危險
    ，認識未深，倘遽處以法定本刑之最低刑度（7 年以上有期
    徒刑），實屬情輕法重，難謂符合罪刑相當性及比例原則，
    在客觀上足以令人感覺過苛而予以同情，其犯罪之情狀顯可
    憫恕，爰依刑法第59條之規定酌減其刑。
四、原審認被告罪證明確，因而適用槍砲彈藥刀械管制條例第7
    條第1 項，刑法第186 條之1 第1 項、第11條前段、第42條
    第3 項、第38條第1 項第1 款、第2 款、第59條、第51條第
    5 款等規定，並審酌被告未經許可製造爆裂物，對社會治安
    具有潛在之危害非輕，本不宜寬貸，惟念其製造之爆裂物原
    本係出於要用作驅趕猴群，並無惡劣之動機，又非法使用爆
    裂物之行為，更已對自己本身造成重大之傷害，及扣案之土
    製爆裂物係以煙火類火藥製造，僅於近距離造成殺傷力，其
    威力與一般制式彈藥尚不能相提並論，且犯後態度尚可，暨
    其犯罪之手段、所生損害等一切情狀，分別量處未經許可製
    造爆裂物部分為有期徒刑3 年6 月，併科罰金新臺幣3 萬元
    ；另犯非法使用爆裂物部分為有期徒刑1 年2 月；並定應執
    行刑為有期徒刑4 年，併科罰金新臺幣3 萬元，且就所宣告
    之罰金刑，考量其為高職畢業、案發時職業為送貨員（見警
    卷第5 頁），案發後因傷受有左手食指截肢、中指、無名指
    遠端指節截肢等情，有卷附診斷證明書可稽（見警卷第20頁
    ），暨念其惡性尚非重大及上開犯罪情節，諭知罰金如易服
    勞役，以新台幣1 千元折算1 日之標準。又敘明扣案具殺傷
    力之土製爆裂物2 枚為違禁物，應依刑法第38條第1 項第1
    款項規定，宣告沒收；引信1 包為被告所有，且為被告製造
    爆裂物所用之物，業據證人劉宗證述在卷（見警卷第13頁
    ），應依刑法第38條第1 項第2 款，併予宣告沒收。至於被
    告已燃放之2 枚爆裂物，已因點燃爆炸後滅失而不存在，爰
    不為沒收之諭知。另扣案之煙火球1 枚，並未具爆裂性及殺
    傷力，有卷附內政部警政署刑事警察局97年5 月21日刑偵五
    字第0970074631號鑑驗通知書1 紙在卷可稽（見偵查卷第12
    頁），且與本案犯罪無關，爰不為沒收之諭知，附此敘明。
    核其認事用法，均無不合，量刑亦稱妥適，被告上訴意旨，
    仍執陳詞，否認犯罪，指摘原判決不當，為無理由，應予駁
    回。
據上論斷，應依刑事訴訟法第368條，判決如主文。
本案經檢察官方娜蓉到庭執行職務。
中    華    民    國    97    年    11    月    26    日
                  刑事第九庭    審判長法  官  莊秋桃
                                      法  官  謝宏宗
                                      法  官  裕斗
以上正本證明與原本無異。
如不服本判決應於收受本判決後10日內向本院提出上訴書狀，其
未敘述上訴理由者，並得於提起上訴後10日內向本院補提理由書
狀（均須按他造當事人之人數附繕本）「切勿逕送上級法院」。
中    華    民    國    97    年    11    月    26    日
                                      書記官  張宗芳
附錄本判決論罪科刑法條：
《槍砲彈藥刀械管制條例第7 條第1 項》
未經許可，製造、販賣或運輸火砲、肩射武器、機關鎗、衝鋒槍
、卡柄槍、自動步槍、普通步槍、馬槍、手槍或各類砲彈、炸彈
、爆裂物者，處死刑、無期徒刑或7 年以上有期徒刑；處徒刑者
，併科新台幣3 千萬元以下罰金。
《中華民國刑法第186條之1》
無正當理由使用炸藥、棉花藥、雷汞或其他相類之爆裂物爆炸，
致生公共危險者，處1 年以上7 年以下有期徒刑。
因而致人於死者，處無期徒刑或7 年以上有期徒刑；致重傷者，
處3 年以上10年以下有期徒刑。
因過失致炸藥、棉花藥、雷汞或其他相類之爆裂物爆炸而生公共
危險者，處2 年以下有期徒刑、拘役或5 千元以下罰金。
第1 項之未遂犯罰之。


司法院資訊處製作；財團法人民間司法改革基金會備份。
